ACORDAO-COMPLETO-2518557

ACÓRDÃO 3296/2022 ATA 22/2022 - SEGUNDA CÂMARA

VISTOS, relatados e discutidos estes autos em que se analisa ato de alteração da concessão da aposentadoria em benefício da Sra. Filomena da Silva Pires, ex-servidora da Câmara dos Deputados.
ACORDAM os Ministros do Tribunal de Contas da União, reunidos em Sessão da 2ª Câmara, ante as razões expostas pelo Relator, e com fulcro no inciso III do art. 71 da Constituição Federal e nos arts. 1º, inciso V, e 39, inciso II, da Lei 8.443/1992, c/c o art. 259, inciso II, do Regimento Interno/TCU, em:
9.1. considerar legal a concessão de aposentadoria em favor da Sra. Filomena da Silva Pires, concedendo registro ao respectivo ato; e  
9.2. enviar a cópia deste Acórdão à Câmara dos Deputados e à interessada, para ciência.

Ato de alteração de concessão de aposentadoria.

Segunda Câmara

Câmara dos Deputados.

3. Interessada: Filomena da Silva Pires (XXX.241.101-XX).

13.1. Ministro presente: Antonio Anastasia (na Presidência).
13.2. Ministros-Substitutos convocados: Marcos Bemquerer Costa (Relator) e André Luís de Carvalho.

MARCOS BEMQUERER

Trata-se do exame do ato de alteração de aposentadoria instituída pela Câmara dos Deputados, em benefício da Sra. Filomena da Silva Pires, que exerceu o cargo de técnico legislativo naquele órgão.
2.	A Secretaria de Fiscalização de Integridade de Atos e Pagamentos de Pessoal e de Benefícios Sociais - Sefip analisou o processo, concluindo haver irregularidade na concessão objeto destes autos (concessão cumulativa das vantagens de "quintos" e "opção") . Em razão de o ato inicial ter sido considerado legal, com a mesma ocorrência, e não haver possibilidade de revisão de ofício, a Sefip propôs considerar o ato de alteração ora em exame ilegal, nos termos da instrução inserta à peça 5, cujo exame transcrevo a seguir, com pequenos ajustes de forma:
"9.	Ato: 64634/2020 - Alteração - Interessada: FILOMENA DA SILVA PIRES - CPF: XXX.241.101-XX
9.1.	Parecer do Controle Interno: considerar o ato legal com esclarecimentos. Justificativa:  Dados originalmente cadastrados no formulário Sisac 30073502.04.2017.000212.8, enviado ao TCU para análise em 13/7/2017. Recadastrados nesse formulário do e-Pessoal em cumprimento ao Ofício-Circular 1/2020-Sefip/TCU, de 30/04/2020.
9.2.	Constatações e análises: 
9.2.1.	Houve o registro de pelo menos uma rubrica com Denominação para análise pelo TCU = Vantagem de caráter pessoal (92 - OPÇÃO FUNCAO COMISSIONADA - PROVENTOS Vantagem de caráter pessoal - Incorporação de opção de função - R$ 3.500,00) .
a.	Justificativa do Gestor de Pessoal: não há. Verificação efetuada no âmbito do TCU.
b.	Análise do Controle Interno:  não há. Verificação efetuada no âmbito do TCU.
c.	Análise da Equipe Técnica: Ilegal.
É ilegal a concessão cumulativa das vantagens de 'quintos' e 'opção', situação vedada pelo art. 193, § 2º, da Lei 8.112/1990 e art. 7º, parágrafo único, da Lei 9.624/1998.
No âmbito do Acórdão 2988/2018-TCU-Plenário (Ministra-Relatora Ana Arraes) , este Tribunal deixou assente que os servidores que tenham satisfeito os pressupostos temporais do art. 193 da Lei 8.112/1990 e os requisitos para aposentadoria até 18/1/1995, podem acrescer aos proventos de inatividade, deferidos com base na remuneração do cargo efetivo, o valor da função de confiança ou a vantagem dos quintos/décimos/VPNI, de forma não cumulativa, em razão da vedação contida no § 2º do próprio art. 193 da Lei 8.112/1990.
Ao consultar a base SISAC, detectou-se que o ato inicial foi apreciado pela legalidade já contendo a vantagem de opção e quintos. Assim, por haver julgamento há mais de cinco anos, não há possibilidade de revisão de ofício desse ato.
Todavia, na linha do que foi decidido no âmbito do Acórdão 5969/2021-TCU-Primeira Câmara (Ministro-Relator Vital do Rêgo) , a presença de ilegalidade em ato já registrado e sem possibilidade de revisão de ofício em razão da decadência (art. 260, § 2º, do Regimento Interno do TCU) é obstáculo a registro de alteração para incremento do valor do benefício. Ao apreciar alteração de ato sujeito a registro, o TCU deve examinar a legalidade de todos os aspectos do ato, inclusive irregularidades eventualmente já existentes e não identificadas no momento da apreciação inicial, ainda que decorrido o prazo decadencial.
Portanto, no caso concreto, apesar de não haver qualquer melhoria nos proventos em relação à concessão inicial, o ato deve ser apreciado pela ilegalidade, devendo a Unidade Jurisdicionada manter o pagamento na forma da concessão inicial/última alteração apreciados pela legalidade.
9.2.2.	Ato e-Pessoal em substituição a ato Sisac devolvido de acordo com comunicado da presidência do TCU. Data de encaminhamento do ato Sisac ao TCU: 13/07/2017.
a.	Justificativa do Gestor de Pessoal: não há. Verificação efetuada no âmbito do TCU.
b.	Análise do Controle Interno: não há. Verificação efetuada no âmbito do TCU.
c.	Análise da Equipe Técnica: Legal.
Ato em substituição a ato SISAC devolvido com entrada original no TCU na data de 13/7/2017.
9.2.3.	O Controle interno emitiu parecer pela legalidade com esclarecimentos.
a.	Justificativa do Gestor de Pessoal: não há. Verificação efetuada no âmbito do TCU.
b.	Análise do Controle Interno: não há. Verificação efetuada no âmbito do TCU.
c.	Análise da Equipe Técnica: Legal.
Os esclarecimentos apontados pelo Controle Interno são irrelevantes para a análise da legalidade do ato ou já foram analisados em crítica específica do e-Pessoal.
9.3.	O quadro resumo de ocorrências e, quando for o caso, o detalhamento da norma legal e da jurisprudência para as inconsistências acima elencadas encontram-se no anexo II desta instrução. 
 (...) 
CONCLUSÃO
10.	A abrangência e a profundidade das verificações levadas a efeito fundamentam convicção de que o ato 64634/2020 pode ser apreciado pela ilegalidade, em razão das irregularidades apontadas no item Exame das Constatações desta instrução, que representam afronta à legislação e à jurisprudência de referência.
11.	O aludido ato deu entrada neste Tribunal há menos de cinco anos, não sendo aplicável, portanto, o procedimento de contraditório e ampla defesa determinado pelo Acórdão 587/2011-TCU-Plenário.
PROPOSTA DE ENCAMINHAMENTO
12.	Ante o exposto, com fundamento no art. 71, inciso III, da Constituição Federal, no art. 1º, inciso V, e art. 39, incisos I e II, da Lei 8.443/1992, no art. 260 do Regimento Interno do Tribunal de Contas da União, propõe-se: 
12.1.	considerar ILEGAL e recusar registro do ato de aposentadoria de FILOMENA DA SILVA PIRES do quadro de pessoal da Câmara dos Deputados, com base nos arts. 71, inciso III, da Constituição Federal, 1º, inciso V, e 39, inciso II, da Lei 8.443/1992 e 260, § 1º, do Regimento Interno/TCU.
12.2.	com fulcro no art. 262, caput, do Regimento Interno/TCU, determinar à Câmara dos Deputados que: 
12.2.1. no prazo de trinta dias, contados da ciência da decisão, envie a este Tribunal documentos comprobatórios de que a interessada cujo ato foi impugnado está ciente do julgamento deste Tribunal; e
12.2.2. dê ciência, no prazo de quinze dias, contados da notificação, do inteiro teor desta deliberação à interessada, alertando-a de que o efeito suspensivo proveniente da interposição de eventuais recursos junto ao TCU não a exime da devolução dos valores percebidos indevidamente, caso o recurso não seja provido."
3.		O Ministério Público de Contas, representado pela Procuradora-Geral Cristina Machado da Costa e Silva, de modo divergente, assim se manifestou (peça 8) :
	"Versam os autos sobre o ato de alteração de aposentadoria de Filomena da Silva Pires, no cargo de técnico legislativo da Câmara dos Deputados, com vigência a partir de 21/05/2014 (peça n.º 3) . A modificação em comento tornou sem efeito a aplicação do artigo 190 da Lei n.º 8.112/1990 nos proventos da interessada.
2.	A Secretaria de Fiscalização de Integridade de Atos e Pagamentos de Pessoal e de Benefícios Sociais - Sefip - opina pela ilegalidade e negativa de registro da concessão de peça n.º 3 devido ao pagamento cumulativo de quintos e opção de função (pareceres uniformes constantes de peças n.ºs 5 e 6) .
3.	A Sefip considera irregular a atribuição de opção de função, cumulativamente com quintos, por força da vedação constante do § 2º do artigo 193 da Lei n.º 8.112/90, segundo o qual:
'§ 2.º A aplicação do disposto neste artigo exclui as vantagens previstas no art. 192, bem como a incorporação de que trata o art. 62, ressalvado o direito de opção'.
4.	A cumulação de quintos com opção de função é matéria que já envolveu intensos debates na Corte de Contas, iniciando-se com a Decisão Plenária n.º 481/1996, a qual reconheceu o direito de carrear para a inatividade a opção de função aos servidores que tenham incorporado pelo menos um quinto da referida função. Posteriormente, adveio a Decisão Plenária n.º 844/2001, a qual declarou a nulidade da Decisão n.º 481/1996 - Plenário - e fixou entendimento sobre a impossibilidade de pagamento cumulativo da opção e de quintos, além de determinar a revisão dos atos que concederam a opção de função na inatividade (item 8.5 da Decisão Plenária n.º 844/2001) .
5.	Contra a Decisão n.º 844/2001 - Plenário - foram interpostos pedidos de reexame, analisados pela Decisão Plenária n.º 565/1997 e, em relação a esta deliberação, foram apresentados embargos de declaração, os quais foram analisados pelo Acórdão 2076/2005-TCU-Plenário, e em seu item 9.3.2 veio modular os efeitos da Decisão n.º 844/2001, no sentido de que:
'9.3.1. é assegurada na aposentadoria a vantagem decorrente da opção, prevista no art. 2º da Lei nº 8.911/94, aos servidores que, até a data de 18 de janeiro de 1995, tenham satisfeito os pressupostos temporais estabelecidos no art. 193 da Lei 8.112/90, ainda que sem os requisitos para aposentação em qualquer modalidade;
9.3.2. em atenção aos princípios da segurança jurídica, da boa-fé e da isonomia, a determinação constante do item 8.5 da Decisão nº 844/2001 - Plenário - TCU, com a redação dada por este Acórdão, não se aplica aos atos de aposentadoria expedidos com base no entendimento decorrente das Decisões nº s 481/1997 - Plenário e 565/1997 - Plenário, e já publicados no órgão de imprensa oficial até a data da publicação da Decisão nº 844/2001 - Plenário (DOU de 25/10/2001) .'
6.	Recentemente, foi exarado o Acórdão n.º 1.599/2019, por meio do qual o Pleno trouxe nova posição sobre a parcela de opção de função na inatividade e decidiu, no item 9.4 da deliberação:
'9.4. firmar entendimento de que é vedado o pagamento das vantagens oriundas do art. 193 da Lei 8.112/1990, inclusive o pagamento parcial da remuneração do cargo em comissão ('opção') , aos servidores que implementaram os requisitos de aposentadoria após 16/12/1998, data de publicação da Emenda Constitucional 20, que limitou o valor dos proventos à remuneração do cargo efetivo no qual se deu a aposentadoria'.
7.	Por fim, citamos o Acórdão 565/2021-TCU-Plenário, que reafirmou o entendimento fixado pelo Acórdão 1599/2019-TCU-Plenário, quanto à impossibilidade de pagamento da parcela de opção de função na inatividade para os servidores que tenham implementado os requisitos para aposentadoria após 15/12/1998, data do advento da Emenda Constitucional n.º 20/1998, além de haver feito as seguintes determinações aos órgãos da administração federal:
'9.2. determinar aos órgãos da Administração Pública Federal direta, autárquica ou fundacional, com fundamento no art. 43, I, da Lei 8.443/1992, c/c o art. 250, inciso II do Regimento Interno do TCU, que:
9.2.1. no prazo de 15 (quinze) dias, iniciem os procedimentos para identificação dos casos e promovam a oitiva de todos os aposentados e pensionistas que se encontrem na situação descrita neste processo, com vistas à regularização, no prazo de 180 (cento e oitenta) dias, do pagamento da vantagem denominada 'opção', prevista no art. 193 da Lei 8.112/1990, que deverá adotar os seguintes parâmetros:
9.2.1.1. o pagamento da 'opção' deverá ser suprimido, no caso dos beneficiários cujos atos de concessão foram emitidos há menos de cinco anos e se encontrem pendentes de julgamento pelo TCU;
9.2.1.2. o pagamento da 'opção' deverá ser transformado em vantagem pessoal, a ser absorvida por quaisquer reajustes futuros, no caso dos beneficiários cujos atos de concessão foram expedidos há mais de cinco anos, desde que ainda não tenham sido julgados ou considerados tacitamente registrados pelo TCU;
9.2.1.3. o pagamento da 'opção' deverá ser transformado em vantagem pessoal nominalmente identificada, sujeita exclusivamente ao reajuste geral dos servidores públicos federais, no caso dos beneficiários cujos atos de concessão tenham sido julgados legais ou considerados tacitamente registrados pelo TCU há mais de cinco anos'.
8.	No caso concreto ora analisado, observa-se que a inativa implementou os requisitos para se aposentar antes do advento da Emenda Constitucional n.º 20/1998 (ato inicial de peça n.º 7) . Ademais, a interessada atendeu os requisitos temporais previstos no artigo 193 da Lei n.º 8.112/1990 até 18/01/1995, tendo exercido funções comissionadas por mais de cinco anos ininterruptos ou 10 anos interpolados - fl. 5 da peça n.º 3. Por fim, as parcelas de quintos e de opção de função já constavam de ato de alteração anterior, considerado legal pela Corte de Contas no processo TC-Processo 006.575/2013-7 - fls. 4/7 da peça n.º 7.
9.	Entendemos que está correta a cumulação de quintos com a opção de função no caso concreto, à luz do que dispunha o Acórdão 2076/2005-TCU-Plenário, em vigor à época de vigência do ato de peça n.º 3, e do entendimento recente fixado pelos Acórdãos n.ºs 1.599/2019 e 565/2021, ambos também do Plenário, razão pela qual consideramos improcedente a irregularidade apontada pela Sefip no ato ora em análise. É legal, pois, a concessão.
10.	Quanto ao Acórdão 2988/2018-TCU-Plenário, citado pela unidade técnica na instrução de peça n.º 5, entendemos não ser aplicável ao caso, uma vez que a referida deliberação trata de servidores do Tribunal de Contas da União, cuja estrutura remuneratória é diferente da situação ora em apreciação.
11.	Por todo o exposto, com as vênias de estilo por divergir do encaminhamento proposto pela Sefip às peças n.ºs 5 e 6, esta representante do Ministério Público de Contas propõe ao Tribunal que considere legal e ordene o registro do ato de peça n.º 3, relativo à aposentadoria de Filomena da Silva Pires."
É o relatório.

não há.

Procuradora-Geral Cristina Machado da Costa e Silva.

PESSOAL. APOSENTADORIA. INCLUSÃO, NOS PROVENTOS, DAS VANTAGENS "OPÇÃO" E "QUINTOS". IMPLEMENTAÇÃO DOS PRESSUPOSTOS PARA APOSENTADORIA ANTES DO ADVENTO DA EMENDA CONSTITUCIONAL 20/1998. ATENDIMENTO AOS REQUISITOS TEMPORAIS PREVISTOS NO ART. 193 DA LEI 8.112/1990 ATÉ 18/1/1995. LEGALIDADE. REGISTRO DO ATO.

APOSENTADORIA (APOS)

Secretaria de Fiscalização de Integridade de Atos e Pagamentos de Pessoal e de Benefícios Sociais (Sefip).

Em apreciação ato de alteração de aposentadoria emitido pela Câmara dos Deputados em benefício da Sra. Filomena da Silva Pires, que exerceu o cargo de técnico legislativo naquele órgão.
2.	A concessão em análise ocorreu na modalidade voluntária, por tempo de serviço, com proventos proporcionais para quem implementou os requisitos até 16/12/1998, calculados com base na última remuneração do cargo em que se deu a inativação, nos termos do art. 40, inciso III, alínea "c" da Constituição Federal/1988. 
3. 		As informações constantes do processo indicam que a interessada implementou os requisitos para se inativar, uma vez que tinha idade, tempo de contribuição, de serviço público, de carreira e de cargo requeridos pelo fundamento concessório.
4. 		Submetido o ato a críticas automatizadas, a Secretaria de Fiscalização de Integridade de Atos e Pagamentos de Pessoal e de Benefícios Sociais - Sefip manifestou-se pela ilegalidade da concessão de aposentadoria e pela negativa de registro do ato, em face da cumulação das vantagens de "quintos" e "opção" ser vedada pelo art. 193, § 2º, da Lei 8.112/1990 e art. 7º, parágrafo único, da Lei 9.624/1998.
5.		Não obstante a identificação da referida irregularidade, a Unidade Especializada ponderou que o ato inicial, há mais de cinco anos, foi apreciado pela legalidade já contendo as vantagens de opção e quintos. Diante do tempo transcorrido, interpreta que não há possibilidade de revisão de ofício.
6.		Apesar de não ter havido melhoria nos proventos em relação à concessão inicial, a Sefip, seguindo a linha do que foi decidido no Acórdão 5969/2021-TCU-Primeira Câmara (rel. Ministro Vital do Rêgo) , sugeriu a ilegalidade da concessão, mas com a manutenção do pagamento conforme os atos anteriores (inicial e de alteração, à peça 7) , os quais foram apreciados pela legalidade.
7.		De seu turno, o Ministério Público de Contas, representado pela Procuradora-Geral Cristina Machado da Costa e Silva, dissentiu do encaminhamento acima descrito, por ter observado que a inativa implementou os requisitos para se aposentar antes do advento da Emenda Constitucional 20/1998, bem como atendeu os pressupostos temporais previstos no artigo 193 da Lei 8.112/1990 até 18/01/1995 e ainda exerceu funções comissionadas por mais de cinco anos ininterruptos. Para o Parquet, à luz do que dispunha o Acórdão 2076/2005-TCU-Plenário (rel. Min. Subst. Augusto Sherman Cavalcanti) , em vigor à época da expedição do ato, e do entendimento recente fixado pelos Acórdãos 1.599/2019 (rel. Min. Benjamin Zymler) e 565/2021 (rel. Min. Jorge Oliveira) , ambos do Plenário, o ato de alteração ora em exame deve ser considerado legal.
8. 		No que tange à incorporação de vantagem decorrente do exercício de cargo ou função comissionada, convém destacar o artigo da Lei 8.112/1990, in verbis:
"Art. 193. O servidor que tiver exercido função de direção, chefia, assessoramento, assistência ou cargo em comissão, por período de 5 (cinco) anos consecutivos, ou 10 (dez) anos interpolados, poderá aposentar-se com a gratificação da função ou remuneração do cargo em comissão, de maior valor, desde que exercido por um período mínimo de 2 (dois) anos.
§ 1° Quando o exercício da função ou cargo em comissão de maior valor não corresponder ao período de 2 (dois) anos, será incorporada a gratificação ou remuneração da função ou cargo em comissão imediatamente inferior dentre os exercidos.
§ 2° A aplicação do disposto neste artigo exclui as vantagens previstas no art. 192, bem como a incorporação de que trata o art. 62, ressalvado o direito de opção."
9. 		Referido dispositivo foi revogado com a edição da Medida Provisória 831/1995, a qual foi convertida na Lei 9.527/1997. Com o advento da Lei 9.624/1998, sobreveio novo disciplinamento dessa matéria, nos seguintes termos:
"Art. 7º É assegurado o direito à vantagem de que trata a art. 193 da Lei nº 8.112, de 1990, aos servidores que, até 19 de janeiro de 1995, tenham completado todos os requisitos para obtenção de aposentadoria dentro das normas até então vigentes.
Parágrafo único. A aplicação do disposto no caput exclui a incorporação a que se referia o art. 62 e as vantagens previstas no art. 192 da Lei nº 8.112, de 1990."
10. 	Sobre a parcela denominada opção, impõe-se trazer a lume o disposto na Lei 8.911/1994:
"Art. 2º É facultado ao servidor investido em cargo em comissão ou função de direção, chefia e assessoramento, previstos nesta Lei, optar pela remuneração correspondente ao vencimento de seu cargo efetivo, acrescido de cinquenta e cinco por cento do vencimento fixado para o cargo em comissão, ou das funções de direção, chefia e assessoramento e da gratificação de atividade pelo desempenho de função, e mais a representação mensal.
Parágrafo único. O servidor investido em função gratificada (FG) ou de representação (GR) , ou assemelhadas, constantes do Anexo desta Lei, perceberá o valor do vencimento do cargo efetivo, acrescido da remuneração da função para a qual foi designado.
 (...)  
Art. 11. A vantagem de que trata esta Lei integra os proventos de aposentadoria e pensões."
11. 	Diante do sobredito arcabouço normativo, a questão relativa à incorporação da "opção" aos proventos foi objeto de amplas discussões no âmbito do referido Acórdão 2076/2005-TCU-Plenário, ocasião em que foi assegurada a inclusão dessa vantagem aos proventos de aposentadoria dos servidores que, até a data de 18/01/1995, tivessem satisfeito os pressupostos temporais estabelecidos no art. 193 da Lei 8.112/1990, ainda que sem os requisitos para aposentação em qualquer modalidade.
12. 	Sob o prisma de que a opção deve ser avaliada à luz da impossibilidade de os proventos de aposentadoria ou pensão excederem a remuneração do servidor no cargo efetivo, tem-se o previsto no art. 40, § 2º, da Constituição Federal, com redação dada pela EC 20/1998:
"Art. 40 - Aos servidores titulares de cargos efetivos da União, dos Estados, do Distrito Federal e dos Municípios, incluídas suas autarquias e fundações, é assegurado regime de previdência de caráter contributivo, observados critérios que preservem o equilíbrio financeiro e atuarial e o disposto neste artigo. (Redação dada pela Emenda Constitucional nº 20, de 15/12/98)  
 (...)  
§ 2º Os proventos de aposentadoria e as pensões, por ocasião de sua concessão, não poderão exceder a remuneração do respectivo servidor, no cargo efetivo em que se deu a aposentadoria ou que serviu de referência para a concessão da pensão. (Redação dada pela Emenda Constitucional nº 20, de 1998) "
13. 	No âmbito desta Corte, a matéria foi objeto de esclarecimento por meio do aludido Acórdão 1599/2019-TCU-Plenário, que fixou a seguinte intelecção:
"9.4. firmar entendimento de que é vedado o pagamento das vantagens oriundas do art. 193 da Lei 8.112/1990, inclusive o pagamento parcial da remuneração do cargo em comissão ('opção') , aos servidores que implementaram os requisitos de aposentadoria após 16/12/1998, data de publicação da Emenda Constitucional 20, que limitou o valor dos proventos à remuneração do cargo efetivo no qual se deu a aposentadoria."
14.	Em outras palavras, o decisum acima estabeleceu a disciplina de que, a partir da vigência da Emenda Constitucional - EC 20/1998, a qual fixou o caráter contributivo para o regime previdenciário estatutário, bem como a vedação da percepção de proventos em montante superior à remuneração do cargo efetivo, há ilegalidade na percepção cumulativa dos "quintos/décimos" de função com a parcela "opção" pelos beneficiários que cumpriram os requisitos para a aposentação após a retrocitada emenda constitucional. 
15.	No caso em foco, a Sra. Filomena da Silva Pires implementou os requisitos para se aposentar antes do advento da EC 20/1998, como se nota do fundamento de aposentadoria informado no ato, ou seja, o art. 40, inciso III, alínea c, da Constituição Federal, em sua redação original (peça 3, p. 2) : 
"Art. 40. O servidor será aposentado:
 (...) 
III - voluntariamente:
 (...) 
c) aos trinta anos de serviço, se homem, e aos vinte e cinco, se mulher, com proventos proporcionais a esse tempo;"
16.	Consoante indicado no ato inicial à peça 7, p. 1, a aposentadoria da ex-servidora da Câmara dos Deputados teve início em 09/03/1998.
17.	Em adição, a interessada atendeu os requisitos temporais previstos no artigo 193 da Lei 8.112/1990 até 18/01/1995, porquanto exerceu funções comissionadas por mais de cinco anos ininterruptos até 28/10/1994, de acordo com o ato de alteração ora em exame (peça 3, p. 5) .
18.	Assim, cumpre apor a chancela de legalidade à presente concessão de aposentadoria, do mesmo modo que foi considerado o ato de alteração anterior por esta Corte de Contas, no processo TC-Processo 006.575/2013-7 (peça 7, p. 4-7; Acórdão de Relação 2.988/2013 - Primeira Câmara, de relatoria do Ministro Walton Alencar Rodrigues) , no qual já constavam as parcelas de "quintos" e "opção" de função.
19.	Esclareço que o encaminhamento que ora proponho está alinhado com o decidido por este Tribunal mediante, v. g., os Acórdãos 4.643 e 9.755, ambos de 2021 e da Segunda Câmara, de relatoria, respectivamente, do Ministro Bruno Dantas e do Ministro-Substituto André de Carvalho, bem como o Acórdão 18975/2021-TCU-Segunda Câmara, de minha relatoria.
20.	Convém transcrever, por oportuno, o enunciado relativo ao primeiro decisum acima mencionado, constante da ferramenta de pesquisa "Jurisprudência Selecionada":
"Os servidores que tenham satisfeito os pressupostos temporais estabelecidos no art. 193 da Lei 8.112/1990 e os requisitos para aposentadoria até o advento da EC 20/1998 podem acrescer aos seus proventos de inatividade o pagamento parcial da remuneração do cargo em comissão ('opção') , inclusive de forma cumulativa com a vantagem dos quintos/décimos/VPNI, pois a fixação do caráter contributivo para o regime previdenciário estatutário e a vedação para a percepção de proventos em montante superior à remuneração do cargo efetivo somente foram estabelecidas a partir da vigência da mencionada emenda constitucional."
21.	Dessarte, em alinhamento com os precedentes supra, cabe considerar legal o ato de alteração de aposentadoria de interesse da Sra. Filomena da Silva Pires, concedendo-lhe o respectivo registro.
	Ante o exposto, voto por que seja adotada a deliberação que ora submeto a este Colegiado.
TCU, Sala das Sessões, em 05 de julho de 2022.
MARCOS BEMQUERER COSTA
Relator